# 5.1: Noun Reference

This section relists all noun inflection paradigms

## Inanimate Nouns

|case|ending              | example A | IPA         | example B | IPA        |
|----|------------        |-----------|-------------|-----------|------------|
|NOM | -te, -to           | püañte    | /ˈpyæɴ̥tɛ/   | tuñgoto   | /ˈtuɴgɔtɔ/ |
|ACC | no ending          | püañh     | /ˈpyæɴ̥/     | tuñgo     | /ˈtuɴgɔ/   |
|DAT |-(e)njêrh, -(o)nôrh | püañenjêrh| /ˈpyæɴ̥ɛɲer̥/ | tuñgonôrh | /ˈtuɴgɔnor̥/|
|GEN | -ix, -ëx           | püañix    | /ˈpyæɴ̥ix/   | tuñgoëx   | /ˈtuɴgɔɤx/ |
|LOC | -êra, -ôra         | püañêra   | /ˈpyæɴ̥eræ/  | tuñgoôra  | /ˈtuɴgɔoræ/|
|LOC2| -ñah               |\*püaññah   |  |\*tuñgoñah  |  |

Postpositions use -êra, -ôra for the Instrumental Case and -ñah for the Locative Case.  All other words use -êra, -ôra for the Locative Case (which merges with the Instrumental).

NOM ending is not required for participles (still required for nominalised participles)

### Inanimate with final glottal

|case |ending          | word     | IPA       |
|-----|----------------|----------| --------- |
| NOM | -tte, -tto     | qâtto    | /ˈqʌttɔ/  |
| ACC | -'             | qâ'      | /ˈqʌʔ/    |
| DAT | -ncêrh, -ntôrh | qântôrh  | /ˈqʌɲ̊tor̥/ |
| GEN | -'ix, -'ëx     | qâ'ëx    | /ˈqʌʔɤx/  |
| LOC | -rra           | qârra    | /ˈqʌrræ/  |

## Animate

### Animate Singular

|case |ending          | example A  | IPA         | example B   | IPA          |
|-----|------------    |------------|-------------|-----------  |------------  |
|NOM.s| -njh           | ħeianjh    | /ˈħei̯æɲ̊/    | ħâeljonjh   | /ˈħɑe̯ʎɔɲ̊/    |
|ACC.s| -ñkeu, -ñkou   | ħeiañkeu   | /ˈħei̯æɴ̥køʊ̯/ | ħâeljoñkou  | /ˈħɑe̯ʎɔɴ̥kou̯/ |
|DAT.s| -ncêrh, -ntôrh | ħeiancêrh  | /ˈħei̯æɲ̊cer̥/ | ħâeljontôrh | /ˈħɑe̯ʎɔn̥tor̥/ |
|GEN.s| -njix, -njëx   | ħeianjix   | /ˈħei̯æɲ̊ix/  | ħâeljonjëx  | /ˈħɑe̯ʎɔɲ̊ɤx/  |
|LOC.s| -ñah           | ħeiañaħ    | /ˈħei̯æɴ̥æħ/  | ħâeljoñaħ   | /ˈħɑe̯ʎɔɴ̥æħ/  |

### Animate Plural

|case |ending      | example A   | IPA         | example B   | IPA          |
|-----|------------|------------ |-------------|-----------  |------------  |
|NOM.p|-ncex, -ncox| ħeiancex    | /ˈħei̯æɲ̊cɛx/ | ħâeljoncox  | /ˈħɑe̯ʎɔɲ̊cɔx/ |
|ACC.p|-ntoxkou   |ħeiantoxkou|/ˈħei̯æn̥ˌtɔxkou̯/|ħâeljontoxkou|/ˈħɑe̯ʎɔn̥ˌtɔxkou̯/|
|DAT.p|-ncienjerh|ħeiancienjerh|/ˈħei̯æɲ̊ˌcie̯ɲɛr̥/|ħâeljoncienjerh|/ˈħɑe̯ʎɔɲ̊ˌcie̯ɲɛr̥/|
|GEN.p|-ntoxëx     | ħeiantoxëx  |/ˈħei̯æn̥ˌtɔxɤx/|ħâeljontoxëx|/ˈħɑe̯ʎɔn̥ˌtɔxɤx/|
|LOC.p|-ncâeñaħ   | ħeiancâeñaħ|/ˈħei̯æɲ̊ˌcɑe̯ɴæħ/|ħâeljoncâeñaħ|/ˈħɑe̯ʎɔɲ̊ˌcɑe̯ɴæħ/|

## Human

### Human Singular

|case |ending        | example A  | IPA          | example B | IPA         |
|-----|----------    |------------|--------------|---------  |-----------  |
|NOM.s| -N           | źñärhên    | /ˈʑɴar̥en/    | uttum     | /ˈuttum/    |
|ACC.s| -ñgeu, -ñgou | źñärhêñgeu | /ˈʑɴar̥eɴgøʊ̯/ | uttuñgou  | /ˈuttuɴgou̯/ |
|DAT.s| -nenj, -nonj | źñärhênenj | /ˈʑɴar̥enɛɲ/  | uttunonj  | /ˈuttunɔɲ/  |
|GEN.s| -njix, -njëx | źñärhênjix | /ˈʑɴar̥eɲix/  | uttunjëx  | /ˈuttuɲɤx/  |
|LOC.s| -ñah         | źñärhêñaħ  | /ˈʑɴar̥eɴæħ/  | uttuñaħ   | /ˈuttuɴæħ/  |

### Human Dual

|case |ending   | example A    | IPA             |example B   | IPA            |
|-----|-------- |------------  |--------------   |--------    |-----------     |
|NOM.d|-ñqênj, -ñqënj|źñärhêñqênj|/ˈʑɴar̥eɴɢeɲ/ |uttuñqënj   | /ˈuttuɴɢɤɲ/    |
|ACC.d|-ñquoggou|źñärhêñquoggou|/ˈʑɴar̥eɴˌɢuo̯ggou̯/|uttuñquoggou|/ˈuttuɴˌɢuo̯ggou̯/|
|DAT.d|-ñquoyyër|źñärhêñquoyyër|/ˈʑɴar̥eɴˌɢuo̯ɟɟɤr/|uttuñquoyyër|/ˈuttuɴˌɢuo̯ɟɟɤr/|
|GEN.d|-ñquëx   |źñärhêñquëx   |/ˈʑɴar̥eɴˌɢuɤx/   |uttuñquëx   | /ˈuttuɴˌɢuɤx/  |
|LOC.d|-ñquoñqaħ|źñärhêñquoñqaħ|/ˈʑɴar̥eɴˌɢuo̯ɴɢæħ/|uttuñquoñqaħ|/ˈuttuɴˌɢuo̯ɴɢæħ/|

### Human Plural

|case |ending   | example A      | IPA          | example B | IPA         |
|-----|---------|------------    |--------------|---------  |-----------  |
|NOM.p|-nyex, -ndox|źñärhênyex |/ˈʑɴar̥eɲɟɛx/  | uttundox   | /ˈuttundɔx/    |
|ACC.p|-ndoxkou  |źñärhêndoxkou  |/ˈʑɴar̥enˌdɔxkou̯/|uttundoxkou|/ˈuttunˌdɔxkou̯/|
|DAT.p|-nyienjerh|źñärhênyienjerh|/ˈʑɴar̥eɲˌɟie̯ɲɛr̥/|uttunyienjerh|/ˈuttuɲˌɟie̯ɲɛr̥/|
|GEN.p|-ndoxëx   |źñärhêndoxëx   |/ˈʑɴar̥enˌdɔxɤx/ | uttundoxëx  | /ˈuttunˌdɔxɤx/  |
|LOC.p|-nyâeñaħ  |źñärhênyâeñaħ  |/ˈʑɴar̥eɲˌɟɑe̯ɴæħ/|uttunyâeñaħ|/ˈuttuɲˌɟɑe̯ɴæħ/|

## Divine

|case |ending        | example A| IPA       | example B   | IPA         |
|-----|----------    |---------|------------|---------    |-----------  |
| NOM | -ke, -ko     | qamke   | /ˈɢæm̥kɛ/   | ghâudokko   | /ˈɣɑʊ̯ˌdɔkkɔ/ |
| ACC | -keu, -kou   | qamkeu  | /ˈɢæm̥køʊ̯/  | ghâudokkou  | /ˈɣɑʊ̯ˌdɔkkou̯/ |
| DAT | -kêrh, -kôrh | qamkêrh | /ˈɢæm̥ker̥/  | ghâudokkôrh | /ˈɣɑʊ̯ˌdɔkkor̥/  |
| GEN | -kix, -këx   | qamkix  | /ˈɢæm̥kix/  | ghâudokkëx  | /ˈɣɑʊ̯ˌdɔkkɤx/  |
| LOC | -kaħ, -ñkaħ  | qamkaħ  | /ˈɢæm̥kæħ/  | ghâudoñkaħ  | /ˈɣɑʊ̯ˌdɔɴ̥kæħ/  |
| LOC | -gaħ, -ñgaħ  | ghu'ieñgaħ | /ˈɣuʔˌie̯ɴgæħ/ | zuñgaħ| /ˈˈzuɴgæħ/  |

## Adverbial Derivation

Can be applied on nouns when they are used as an adverbial (usually DAT/GEN/LOC)

|Form|English           |Affix   |
|----|------------------|--------|
|PART|being to/of/at X  | -qo    |
|NEGP|not being to/of/at X| qu-qo  |
|IMPF|is to/of/at X       | -qoñ   |
|PERF|becomes to/of/at X  | -qoñof |
